---
title: "PEC1"
author: "LFD"
date: "2025-04-01"
output: html_document
---

```{r setup, include=FALSE}
knitr::opts_chunk$set(echo = TRUE)
knitr::opts_knit$set(root.dir = "../") 
```

Importamos nuestra base de datos como human_cachexia y vemos en qué consiste 
```{r}
library(readr)
human_cachexia <- read_csv("data/human_cachexia.csv")
head(human_cachexia)
names(human_cachexia)
length(human_cachexia)
summary(human_cachexia)
str(human_cachexia)
```

Hacemos el apartado 2: crear un objeto de clase con los datos del dataframe.
Tenemos dos identificadores, el Id de paciente y la categoría de pérdida de músculo: control o caquéctico
```{r}
library(SummarizedExperiment)
#Pasamos los datos a una matriz desde la tercera columna
#Las dos primeras columnas son identificadores
counts <- as.matrix(human_cachexia[,3:ncol(human_cachexia)])
colData <- DataFrame(
  PatientID = human_cachexia$`Patient ID`,
  MuscleLoss = human_cachexia$`Muscle loss`
)

#Trasponemos la matriz ya que las features tienen que estar en filas y las samples en columns
counts_t <- t(counts)

#Las features serán los distintos metabolitos
rownames(counts_t) <- colnames(counts)
rowData <- DataFrame(metabolite = rownames(counts_t))


#Creamos el SummarizedExperiment
se <- SummarizedExperiment(assays=list(counts=counts_t),
                     rowData = rowData, colData=colData)

#Guardamos el resultado
save(se, file = "objetos/summarized_experiment.Rda")

```

Visualización de los datos
```{r}
library(dplyr)
#Matriz de expresión
expr <- assay(se)

#comprobamos que no hay columnas vacías o no numéricas
anyNA(expr)
is_numeric <- sapply(expr, is.numeric)
all(is_numeric)

#Separamos los controles de los enfermos
grupo <- colData(se)$MuscleLoss

#Lo ordenamos para comparar ambos grupos
orden <- order(grupo)
expr_ordenado <- expr[, orden]
grupo_ordenado <- grupo[orden]

```


```{r heatmap, fig.width=10, fig.height=12}
#Usamos sclae=row para comparar entre las muestras
cachexia_heatmap <- heatmap(expr_ordenado,Rowv=NA, Colv=NA, col=heat.colors(16), scale="row", margins=c(10,15), labCol = grupo_ordenado )

```

No sé ve una clara diferencia entre controles y pacientes en base a los metabolitos. 


Hacemos ahora un análisis de Componentes Principales (PCA)
```{r}
#ahora necesitamos intercambiar otra vez filas y columnas
expr_t <- t(expr) 

#scale = TRUE para escalar las variables para que tengan desviación estándar igual a 1
pca <- prcomp(expr_t, scale. = TRUE)  

```


```{r}
#Visualización del PCA
library(factoextra)

#coloremos por el gurpo definido antes para ver pacientes vs controles

fviz_pca_ind(pca, geom.ind = "point", 
             col.ind = grupo, 
             axes = c(1, 2), palette = c("lightblue", "orange"), 
             addEllipses = TRUE,
             legend.title = "Grupo", repel = FALSE,
             pointsize = 2) 

# Dibujar las dos primeras componentes
plot(pca$x[, 1:2],
     col = ifelse(grupo == "cachexic", "red", "blue"),
     xlab = "PC1", ylab = "PC2", pch=19,
     main = "PCA") 
legend("topright", legend = c("Cachexic", "Control"), col = c("red", "blue"), pch=19)

```


